【裁判字號】    89,台上,5199
【裁判日期】    890831
【裁判案由】    盜匪
【裁判全文】
最高法院刑事判決                              八十九年度台上字第五一九九號
    上  訴  人  乙○○
    選任辯護人  廖志堯律師
    上  訴  人  甲○○
    選任辯護人  洪大明律師
右上訴人等因盜匪案件，不服台灣高等法院台中分院中華民國八十九年六月十三日第
二審判決（八十九年度上重訴字第七號，起訴案號：台灣苗栗地方法院檢察署八十八
年度偵字第二六六八號），提起上訴，本院判決如左：
    主  文
原判決撤銷，發回台灣高等法院台中分院。
    理  由
本件原判決認定上訴人乙○○因積欠上訴人甲○○新台幣（下同）八萬元債務，屢經
逼債均無力清償。甲○○遂要求乙○○應不擇手段，以清償積欠其上開債務。乙○○
因遭甲○○逼債甚急，遂萌強盜取財之意，並向甲○○表示將強盜取財還債。嗣甲○
○屢電催乙○○儘快作案，乙○○因其催促而更堅定其強盜犯意，遂決意付諸實施。
乃於民國八十八年四月二十六日，先購買電擊棒一支及童軍繩一條，預藏於其所駕駛
牌照號碼Ｗ二－五五九六號營業小客車上，欲利用載客營業時對乘客強盜取財後，將
所得財物清償債務。同年月二十八日十三時許，乙○○駕駛上開營業小客車，在新竹
市○○路一六○巷口，搭載平日即曾搭乘該車而認識之洪瓊櫻，至新竹市○○路宏恩
醫院更換健保卡後，前往新竹市第十信用合作社光華分社。乙○○認洪女有錢，即意
圖為自己不法之所有，且因洪女係熟客，乙○○恐作案後遭洪女報案被捕，並同時萌
生殺害洪女之心。趁洪女上車時，即持預藏之電擊棒電擊洪女腰部，使洪女無法反抗
。載至新竹市○○○街頭前溪橋旁，因洪女抵抗，遂以前揭之童軍繩捆綁洪女雙手及
雙腳，另用其所有之膠布一片封住洪女之嘴，以此強暴手段致洪女不能抗拒，並強行
搜括洪女身上之中國國際商業銀行金融卡一張。旋續駕車行經新竹縣寶山鄉○○○鄉
○道路，將洪女載至苗栗縣南庄鄉東河村十二鄰橫屏背枝七九五號電桿山區○○道路
旁。於同日約十六、十七時許，以其所有之白色長袖內衣絞勒洪女頸部，致洪女因窒
息而死亡。乙○○撕去洪女嘴上之膠布，並取走洪女身上之現金一千六百元、金項鍊
一條、金手鍊一條及摩托羅拉牌小海豚行動電話一支。得手後復將洪女屍體遺棄在上
開地點前方約六、七百公尺處之山崖，即往新竹方向逃逸。沿途丟棄洪女所有如原判
決附表所示之物，及洪女皮鞋（未尋獲）與乙○○作案用之白色長袖內衣、童軍繩、
膠布。乙○○於同日十八時許，駕駛上開汽車前往新竹市○區○○里○○路九十五巷
四弄二十號甲○○住處巷口，告知甲○○上情。二人即同車至省立新竹醫院旁。乙○
○以強盜所得之金項鍊及行動電話，交付甲○○收受以為清償部分債務；而甲○○為
免乙○○犯行曝光受牽連，遂以電擊棒放車內易遭臨檢查獲為由，在其住處替乙○○
隱匿前開用以行兇之電擊棒。同日二十時三十分許，甲○○為使乙○○強盜所得之金
融卡得以盜刷成功不被查覺，即提供長袖高領外衣及黑色全罩式安全帽（行竊所得未
據告訴）予乙○○穿戴，以掩人耳目。二人並同至新竹市○○路中國國際商業銀行，
由乙○○持該金融卡在提款機上盜刷現金二萬元，惟因密碼錯誤，始未得逞。嗣乙○
○即丟棄該金融卡。甲○○與乙○○乃分別於同年四月二十九日、同年五月三日，各
將金項鍊及金手鍊，典當於不知情之新竹市○○街之國際當鋪及同市○○路之民族當
鋪，各得款三千元及二千五百元後花用殆盡。該行動電話則於約一星期後遺失於新竹
市○○路某便利商店附近。迄同年五月七日，在苗栗縣南庄鄉東河村橫屏背枝七九五
號電桿山區○○道路下方，為路人發覺洪女屍體，並循線於同年五月十七日捕獲乙○
○等情。因認第一審論處乙○○強劫而故意殺人罪刑；甲○○幫助意圖為自己不法所
有，以強暴致使不能抗拒而取他人之物罪刑，為無不合，予以維持，駁回上訴人二人
在第二審之上訴，固非無見。
惟查：(一)按法院之組織不合法者，其判決當然為違背法令。本件第一審法院經裁定組
成合議庭審判，自應由合議庭庭員參與審理。但依第一審審判筆錄之記載，本件參與
審判之法官為「林燦都」一人，而附卷之第一審判決書所載參與判決之法官為「賴淑
敏」、「周淡怡」、「林燦都」三人，雖於審判筆錄上由審判長法官賴淑敏簽名於上
，亦祇能認為由賴淑敏、林燦都二員參與審判，是第一審法院之組織顯不合法。原判
決未予糾正，仍予以維持，自屬於法有違。(二)原判決認定乙○○在其車上以電擊棒電
擊洪女腰部，復以童軍繩捆綁洪女雙手及雙腳，另用其所有之膠布封住洪女之嘴，以
此強暴手段致洪女不能抗拒，並強行搜括洪女身上之中國國際商業銀行金融卡一張。
旋續駕車將洪女載至苗栗縣南庄鄉東河村橫屏背枝七九五號電桿山區○○道路旁，以
其所有之白色長袖內衣絞勒洪女頸部，致洪女因窒息而死亡。乙○○取走洪女身上之
現金一千六百元、金項鍊一條、金手鍊一條及摩托羅拉牌小海豚行動電話一支。得手
後將洪女屍體遺棄在上開地點前方約六、七百公尺處之山崖，即往新竹方向逃逸。沿
途丟棄洪女所有如原判決附表所示之物等情。依此一認定之事實，乙○○所犯強盜殺
人罪所劫取之財物，似僅為中國國際商業銀行金融卡一張、現金一千六百元、金項鍊
一條、金手鍊一條及摩托羅拉牌小海豚行動電話一支等物。原判決附表所示之物，是
否亦為乙○○不法取得之財物？或僅單純拋棄犯罪之證物？此與事實之認定攸關，原
判決事實之記載尚非明確，本院無從為法律當否之判斷。又原判決理由欄引用乙○○
於八十八年五月十七日於警訊時所供：「我載洪瓊櫻至『棄屍地點』後停車利用後車
廂內長內衣（我自己所有）將洪瓊櫻勒死（勒脖子）」（見原判決第五頁第十二、十
三行），為論罪之依據。此部分之說明與事實之認定不符，亦有判決理由矛盾之違法
。(三)原判決認定甲○○為使乙○○強盜所得之金融卡得以盜刷成功不被查覺，即提供
長袖高領外衣及行竊所得黑色全罩式安全帽予乙○○穿戴，以掩人耳目等情。於理由
內引用乙○○於八十八年五月十七日於警訊時所供：「當時上衣是甲○○提供，他告
訴我高領衣服不易被發現，其他是我自己所有，但安全帽是在路旁機車上竊取後再載
上去提領」等語（見原判決第六頁第八、九行），為論處罪刑之依據。事實認定該全
罩式安全帽由甲○○行竊提供予乙○○戴用，理由欄則說明由乙○○自行竊取，顯然
事實之認定與理由之說明不相適合，自有理由矛盾之違誤。(四)乙○○於第一審調查時
供稱：「（當有犯案計畫是否告訴甲○○？）沒有」；「（檢察官曾訊問你莊事前是
否知情，你稱知道，是否實在？）因當時被莊逼債的很緊，不甘願，才意圖說是他教
唆的」（見第一審卷第六十頁、六十一頁反正、反面）。此對於甲○○有利之證據，
何以不能採取，原判決未敘明其理由，自有判決不備理由之違法。(五)原判決認定乙○
○尚劫取洪女之現款一千六百元，此部分何以未諭知發還洪女之繼承人？或敘明不予
發還之理由，亦有疏失。又依警卷所列之扣押物，尚有編號十三之「死者洪瓊櫻手巾
一條」，及編號十四「死者洪瓊櫻所有大皮包一個（內有小皮包二個）」等物，亦與
該附表所列之物品不符，實情如何？如認此為乙○○盜匪所得之物，即與是否應發還
死者之繼承人攸關，仍有調查審酌之必要。上訴意旨均執以指摘原判決不當，非無理
由，應認有發回更審之原因。
據上論結，應依刑事訴訟法第三百九十七條、第四百零一條，判決如主文。
中      華      民      國    八十九    年      八      月     三十一   日
                              最高法院刑事第八庭
                                  審判長法官  吳  雄  銘
                                        法官  池  啟  明
                                        法官  石  木  欽
                                        法官  郭  毓  洲
                                        法官  吳  三  龍
      右正本證明與原本無異
                                              書  記  官
中      華      民      國    八十九    年      九      月      四      日


司法院資訊處製作；財團法人民間司法改革基金會備份。
